---
title: "2022年4-6月药品不良反应分析"
format: docx
editor: visual
---

```{r}
#| echo: false
#| warning: false

library(tidyverse)
library(lubridate)
library(openxlsx)
library(flextable)
library(scales)

starttime <- 4
endtime <- 6

df <- read.xlsx("不良反应明细2022.xlsx")
df$不良反应结果 <- parse_factor(df$不良反应结果,
                          levels = c("痊愈","好转","未好转","不详","有后遗症","死亡")) 
df$日期 <- ymd(df$日期)

df2 <- df%>%
  filter(between(month(日期),starttime,endtime))
c <- nrow(df2)

n <- df2%>%
  count(患者性别,name = "数量")
n<- mutate(n,占比= percent(数量/c,0.1))

min <- min(df2$年龄)
max <- max(df2$年龄)

age <- df2$年龄
age_break <- c(0,14,44,65,Inf)
age_distribution <- data.frame(table(cut(age,age_break)))%>%
  mutate(prob= percent(Freq/c,0.1))

colnames(age_distribution) <- c("年龄","例数","占比(%)")
age_distribution[,1]<- c("0-14岁","15-44岁","45-65岁","65岁以上")

set_flextable_defaults(text.align = "center")

tb1 <- flextable(age_distribution,cwidth = 1)
tb1 <- align(tb1,align = "center",part = "all")


```

    2021年10-12月，我院共向国家药品不良反应监测系统上报药品不良反应（ADR）报告`r c`例。通过对此`r c`例报告进行统计分析，结果如下：

## 1 患者基本信息

    在`r c`例ADR报告中，男性`r n[1,2]`例（占`r n[1,3]`），女性`r  n[2,2]`例（占`r n[2,3]`），患者年龄最小的`r min`岁，最大的`r max`岁，患者年龄分布如下表：

```{r}
#| echo: false  
  cat("表1 患者年龄分布")
  tb1

```

## 2 药品信息

```{r}
#| echo: false
drug <- df2%>% 
  count(药物种类,name = "数量",sort = TRUE)%>%
  mutate(占比= percent(数量/c,0.1))

ab <- df2%>%
  filter(药物种类=="抗菌药物")%>% 
  count(药品,name = "数量",sort = TRUE)
ab <-mutate(ab,占比= percent(数量/sum(ab$数量),0.1))


tb21 <- flextable(drug,cwidth = 2)
tb21 <- align(tb21,align = "center",part = "all")%>%
  autofit()

tb22 <- flextable(ab,cwidth = 2.2)
tb22 <- align(tb22,align = "center",part = "all")%>%
  autofit()


```

### 2.1 发生不良反应的药品种类

    报告中，发生不良反应例数较多的药品依次为`r drug[1,1]`（占`r drug[1,3]`），`r drug[2,1]`（占`r drug[2,3]`）），`r drug[3,1]`（占`r drug[3,3]`））。具体内容见表2.1.其中抗菌药物共`r sum(ab$数量)`例，具体见表2.2。

```{r}
#| echo: false
cat("表2.1 药品种类分布情况")
tb21

cat("表2.2 抗菌药物品种表")
tb22

```

### 2.2 给药途径

```{r}
#| echo: false
dosage <- df2%>% 
  count(给药途径,name = "数量",sort = TRUE)%>%
  mutate(占比= percent(数量/c,0.1))


tb23 <- flextable(dosage,cwidth = 2)
tb23 <- align(tb23,align = "center",part = "all")%>%
  autofit()

```

    报告中涉及的给药途径有口服给药、静脉滴注、吸入给药、局部外用给药等，其中占比最高的分别是`r dosage[1,1]`（占`r dosage[1,3]`）和`r dosage[2,1]`（占`r dosage[2,3]`）。具体内容见表2.3.

```{r}
#| echo: false
cat("表2.3 给药途径分布情况")
tb23

```

## 3 发生不良反应的药品种类

```{r}
#| echo: false
adr <-str_split(df2$不良反应,pattern = "、")%>%
  unlist()%>%
  table()%>%
  data.frame()%>%
  arrange(desc(Freq))
colnames(adr) <- c("不良反应名称","数量")

severe <- nrow(filter(df2,报告类型=="严重"))
new <- nrow(filter(df2,新的=="是"))

class <- df2%>% 
  count(累及器官系统,name = "数量",sort = TRUE)%>% 
  mutate(占比= percent(数量/c,0.1))

outcome <- df2%>% 
  count(不良反应结果,name = "数量",.drop=FALSE)

tb3 <- flextable(class,cwidth = 2.3)
tb3 <- align(tb3,align = "center",part = "all")%>%
  autofit()

```

      `r c`例不良反应报告中共有新的不良反应`r new`例，，严重不良反应`r severe `例,一般不良反应`r c-severe`例。报告中不良反应累及器官系统以`r class[1,1] `最为常见，占`r class[1,3]`，其次为`r class[2,1]`（`r class[2,3]`），`r class[3,1]`（`r class[3,3]`），具体内容见表3。不良反应的转归方面，痊愈`r outcome[1,2] `例，好转`r outcome[2,2]`例，后经随访无死亡和后遗症出现。
      

```{r}
#| echo: false
cat("表3 不良反应累及器官系统")
tb3

```

## 4 总结和分析

### 4.1 结果分析

#### 4.1.1 ADR与患者的性别和年龄

    从表1可以看出，65岁以上老年人发生ADR的比例最高，比例超过50%。这可能与老年人肝肾功能减退导致药物代谢及排泄减慢，药物的血药浓度升高；同时老年人的血浆蛋白水平低，结合药物能力弱，血浆中游离药物浓度增加有关。另外老年人基础疾病较多，联用药物种类多，易发生药物相互作用。上述因素的共同影响导致了老年人ADR发生率偏高。

#### 4.1.2 ADR与药品种类和给药途径

    从表2.1可以看出，心脑血管系统药物，中成药和抗菌药物ADR例数较多。这三类药物临床应用广泛，患者基数大，有着较高的ADR发生率。表2.3显示口服给药和静脉滴注是最容易发生ADR的给药途径。我院慢病患者较多，口服用药占多数，因此发生ADR的频率高；而静脉给药时药物直接进入循环系统，无肝脏首过效应，药物发挥作用及引起ADR较其他给药途径更快更强烈。另外，药物辅料、热原、溶媒的选择、配伍禁忌、药物浓度、配置静脉输液的规范程度等也是静脉给药相较于其他给药途径ADR更易多发的重要因素。

#### 4.1.3 ADR的临床表现

    发生ADR的报告中以皮肤和附件损害最为常见，其原因可能与皮肤及附件出现不良反应（皮疹、瘙痒、红肿等）时易被察觉，可以得到及时上报有关。消化系统、神经系统不良反应也较为常见，上述发生ADR的患者在及时停药和给予相关治疗后，不良反应均得到有效控制。

### 4.2 统计ADR报表发现的问题

    (1)上报不良反应品种单一:我院上报的药品不良反应多局限为各种药物致皮疹，恶心，头痛等，且均为轻微症状，停药后可很快缓解。药品不良反应监测是保证临床用药安全的重要环节，医务人员应对不良反应类别的定义严格掌握，积极发现新的、严重的不良反应。

    (2)上报不良反应不及时:医师应及时上报临床发现的药品不良反应，不要等到月末甚至每季度末集中上报。对于新的和严重的不良反应，要在规定时限内准时上报。

    (3)个别医师填写表格不规范，特别是药品生产厂家、批准文号、批号等信息填写不全。

### 4.3 总结

    开展ADR监测工作需要医务人员的共同努力，全面配合。在后续工作中，临床药师需积极进行业务学习，掌握药品的适应症、用法用量、禁忌症等，促进合理用药，增强预防ADR的能力。对于特殊人群，特别是老年人和静脉用药患者的用药过程中要密切观察病情变化，发生ADR及时处理。做好药物不良反应事件的管理工作是医务人员的责任，与医疗安全息息相关，希望我院医务人员提高对ADR监测工作的积极性和主动性，进一步推进此项工作，促进临床合理用药。

青岛市李沧区中心医院\
2022年7月
